臺灣臺北地方法院民事判決　　　　　　 99年度重訴字第676號
原　　　告　　瑞皇企業股份有限公司
法定代理人　　黃志賢
訴訟代理人　　張樹萱律師
被　　　告　　內政部警政署
法定代理人　　王卓鈞
訴訟代理人　　王東山律師
複代理人　　　李美寬律師
　　　　　　　許富雄律師
上列當事人間請求確認契約關係存在等事件，經本院於中華民國
100年1月20日言詞辯論終結，判決如下：
    主      文
原告之訴駁回。
訴訟費用由原告負擔。
    事實及理由
一原告主張：其於民國98年2月5日就被告98年度購置警察制服毛
  紡布料招標案得標，並繳納履約保證金新臺幣（下同）616萬
  元，嗣兩造於98年4月1日、20日就契約標的數量及金額簽訂修
  正書，修正總金額為46,665,314元，其中冬季大衣布料部分為
  7,960,860元。原告於98年6月5日就冬季大衣布料報驗，經送
  兩塊布料試樣交經濟部標準檢驗局試驗，其中一塊布料之緯向
  縮水率為10%，不合兩造所訂契約條款（下稱系爭契約條款）
  第3條及「警察大衣布料規格及檢驗規定」所約定經、緯向縮
  水率均為「+3%至-3%」之標準。原告報請複驗，經送兩塊布料
  試樣交經濟部標準檢驗局試驗結果，縮水率分別為「經向2%，
  緯向9%」、「經向0，緯向10%」，仍不合格。故被告以98年10
  月1日函向原告表示終止冬季大衣布料部分之契約，並沒收履
  約保證金1,050,864元。然「警察大衣布料規格及檢驗規定」
  所載品質要求有13項，系爭冬季大衣布料僅有緯向縮水率1項
  未達標準，依其比例，足認瑕疵非屬重大，依系爭契約條款第
  10條第3項及政府採購法第72條第2項、民法第359條規定，被
  告僅得減價收受，其解除契約不生效力，兩造間就系爭冬季大
  衣布料之契約關係仍存在，被告應受領系爭冬季大衣布料，並
  依約扣除價金3%及1倍懲罰性違約金後，給付價金7,483,208元
  及返還履約保證金1,050,864元予原告等情。求為(一)確認兩造
  間就系爭冬季大衣布料之契約關係存在，(二)命被告依上開契約
  受領原告之給付並給付原告7,483,208元及自起訴狀繕本送達
  翌日起至清償日止按年利率5%計付利息，(三)命被告返還原告履
  約保證金1,050,864元及自起訴狀繕本送達翌日起至清償日止
  按年利率5%計付利息之判決。
二被告辯稱：原告初次報驗之冬季大衣布料經送兩塊布料試驗結
  果，其中一塊布料之緯向縮水率為10%，嗣報請複驗之兩塊布
  料緯向縮水率分別為9%、10%，均未達系爭契約條款所約定經
  、緯向均為+3%至-3%之標準，被告遂依系爭契約第6條第2項規
  定終止冬季大衣布料部分之契約並沒收履約保證金。系爭冬季
  大衣布料不合格項目固非系爭契約條款第10條第3項所列不能
  減價收受之項目，惟得辦理減價收受之前提，須符合政府採購
  法第72條第2項「無減少通常效用或契約預定效用」之規定，
  且經機關檢討不必拆換或拆換確有困難者。系爭冬季大衣布料
  之成分固為純羊毛，惟純羊毛布料並非完全不得水洗，僅須為
  防縮處理；而原告兩次送驗結果均未達約定之縮水率標準，將
  有初次使用尺碼為L號，水洗後則縮小為M號甚至為S號之嚴重
  瑕疵，顯有減少通常效用或契約預定效用之情形，不符政府採
  購法第72條第2項規定得減價收受之情形。原告依系爭契約第
  10條第3項規定請求被告辦理減價收受，顯無理由等語。聲明
  請求駁回原告之訴。
三兩造不爭執事項（參見本院卷第127至128-1頁之99年12月16日
  言詞辯論筆錄）：
  (一)被告就98年度購置警察制服毛紡布料案招標，標的種類包括
    「冬季警常（便）服布料」、「夏季警便服褲（裙）布料」
    及「冬季大衣布料」。98年2月5日開標結果，由原告得標，
    繳納履約保證金616萬元。嗣兩造於98年4月1日、20日就契
    約標的數量及金額簽訂修正書，修正總金額為46,665,314元
    ，其中冬季大衣布料部分為7,960,860元。
  (二)關於冬季大衣布料之規格及檢驗規定，依兩造簽訂之系爭契
    約條款第3條約定，詳如所附「警察大衣布料規格及檢驗規
    定」，其成分約定為100%炭化羊毛，縮水率應具備經、緯向
    均為「+3%至-3%」之品質，檢驗方法係「按CNS 8038 L0000
    -0000 A法篩乾檢驗」。「CNS 8038 L0000-0000 A法篩乾檢
    驗」係依據經濟部標準檢驗局所訂「織物收縮率檢驗法」，
    其中A法為「常溫水浸清法」，檢驗步驟為：「將已作好標
    記之試樣浸入攝式25±2度之水中30分鐘，經充分浸漬後，
    使用離心脫水機使試樣脫水；或將試樣輕壓，使水份擠出後
    ，挾入紙或布片加壓脫水後，置於水平之鐵絲網、竹簾或其
    他網狀透氣之平面上，使其自然乾燥」。
  (三)系爭契約條款第6條驗收方式及罰則第2項約定：「檢測結果
    ，冬季警常（便）服布料、夏季警便服褲（裙）布料及冬季
    大衣布料等3種標的物規格表中所列之應測試項目均須合格
    ，始同意驗收。其中如有1種或2種標的物測試結果與契約規
    範相符，該合格部分視為驗收合格。餘不合格部分，立約商
    應自本署通知改善發文之翌日起30日內…改善完畢，並一次
    報請複驗…經複驗後…不合格部分，本署得分別就該不合格
    部分終止契約，另行購辦，因此所受之一切損失，得逕自履
    約保證金內扣除…」、第3項約定：「辦理複驗以1次為限…
    」、第10條附註事項第3項約定：「本案驗收結果與規定不
    符，若經檢討符合政府採購法第72 條第2項辦理減價收受者
    ，依抽樣布料檢驗每不符1項目，按該布料契約價金3%減價
    ，多項不合格者，則累計計算…，並處以該減價金額1倍之
    懲罰性違約金；另…『警察大衣布料規格及檢驗規定』品質
    要求項目中成分、現狀紗支、組織及密度等4項，列為不能
    減價收受之項目，若驗收結果不合格，於改善複驗後仍不合
    格，本署得分別就該不合格部分終止契約，另行購辦，因此
    所受之一切損失，得逕自履約保證金內扣除…」。上開約定
    所稱政府採購法第72條第2項係規定：「驗收結果與規定不
    符，而不妨礙安全及使用需求，亦無減少通常效用或契約預
    定效用，經機關檢討不必拆換或拆換確有困難者，得於必要
    時減價收受。…」
  (四)原告於98年6月5日就冬季大衣布料報驗，經送兩塊布料試樣
    交經濟部標準檢驗局試驗，其中一塊於縮水率項目之試驗結
    果為緯向10%，不合格。原告報請複驗，經送兩塊布料試樣
    交經濟部標準檢驗局試驗結果，兩塊於縮水率項目之試驗結
    果分別為「經向2%，緯向9%」、「經向0，緯向10%」，仍不
    合格。
  (五)被告以98年10月1日函向原告表示：冬季大衣布料縮水率未
    合於契約所列標準值，依系爭契約條款第6條第2項規定終止
    冬季大衣布料部分之契約，並依投標須知第37點第3項約定
    ，按冬季大衣布料價金占契約總金額之比率計算，沒收履約
    保證金中之1,050,864元等情。
  (六)被告就98年度之冬季大衣布料需求與原告終止契約後，迄未
    另行招標購買。被告於99年間就其他警察機關之冬季大衣布
    料需求另行招標，由原告得標。
  (七)被告採購冬季大衣布料係供量身訂做成長度到膝蓋處之冬季
    大衣。
四兩造爭執要點及本院之判斷：
  原告於98年2月5日就被告98年度購置警察制服毛紡布料招標案
  得標後，所交驗之冬季大衣布料經送兩塊布料試樣交經濟部標
  準檢驗局試驗結果，其中一塊之緯向縮水率為10%，原告報請
  複驗後，再送兩塊布料試樣交經濟部標準檢驗局試驗結果，縮
  水率分別為「經向2%，緯向9%」、「經向0，緯向10%」，均不
  符合系爭契約條款第3條及「警察大衣布料規格及檢驗規定」
  所約定經、緯向縮水率均為「+3%至-3%」之標準，被告遂以98
  年10月1日函向原告表示終止冬季大衣布料部分之契約，並沒
  收部分履約保證金等情，為兩造所不爭執。惟原告主張系爭冬
  季大衣布料之瑕疵非屬重大，依系爭契約條款第10條第3項及
  政府採購法第72條第2項、民法第359條規定，被告僅得減價收
  受，其解除契約不生效力，該部分契約關係仍存在，被告應受
  領系爭冬季大衣布料，並給付減價後之價金及返還履約保證金
  等語，為被告所否認。經查：
  (一)依系爭契約條款第6條第2項之約定，系爭冬季大衣布料複驗
    不合格時，被告得就該部分終止契約（參見兩造不爭執事項
    (三)），被告因此以98年10月1日函向原告表示終止冬季大衣
    布料部分之契約，並非無據。至於系爭契約條款第10條附註
    事項第3項固約定「驗收結果與規定不符，若經檢討符合政
    府採購法第72條第2項辦理減價收受者，依抽樣布料檢驗每
    不符1項目，按該布料契約價金3%減價…，並處以該減價金
    額1倍之懲罰性違約金…」等語，惟依政府採購法第72條第2
    項之規定，驗收結果與規定不符時，須符合「不妨礙安全及
    使用需求，亦無減少通常效用或契約預定效用」之條件，且
    經機關檢討不必拆換或拆換確有困難者，方得於必要時減價
    收受（參見兩造不爭執事項(三)）。而被告採購冬季大衣布料
    係供量身訂做成長度到膝蓋處之冬季大衣等情，為兩造所不
    爭執，以系爭冬季大衣布料之緯向縮水率最高達10%而言，
    所製成之冬季大衣經初次水洗後，不論衣身或衣袖，50公分
    之長度或寬度將縮短5公分，100公分之長度或寬度將縮短10
    公分，勢必妨礙使用者之需求或減少通常效用，應不符合政
    府採購法第72條第2項規定得辦理減價收受之情形。原告雖
    主張系爭冬季大衣布料之成分為純羊毛，一般均要求乾洗，
    被告主張水洗係違反正常使用方式等語，然系爭契約條款第
    3 條及「警察大衣布料規格及檢驗規定」既約定經、緯向縮
    水率均為「+3%至-3%」，且約定以「常溫水浸清法」檢驗（
    參見兩造不爭執事項(二)），可見被告採購冬季大衣布料時，
    應係要求所製成之冬季大衣可供水洗，原告於投標及訂約時
    亦應明白此要求，尚難於事後主張不可水洗。又原告雖主張
    「警察大衣布料規格及檢驗規定」所載品質要求有13項，系
    爭冬季大衣布料僅有緯向縮水率1項未達標準，按其比例，
    瑕疵非屬重大，依民法第359條規定，被告僅得請求減少價
    金等語，惟瑕疵本身是否重大與瑕疵項目多寡應無必然關係
    ，系爭冬季大衣布料之緯向縮水率最高達10%，勢必妨礙使
    用者之需求或減少通常效用，已如前述，自難認被告終止或
    解除該部分契約有民法第359條但書所稱顯失公平情形，故
    原告主張被告僅得請求減少價金，難認有理由。
  (二)被告依系爭契約條款第6條第2項之約定終止系爭冬季大衣布
    料部分之契約既有理由，原告主張該部分契約關係仍存在，
    並請求被告受領系爭冬季大衣布料及給付減價後之價金，即
    無理由。另被告以98年10月1日函向原告表示終止冬季大衣
    布料部分之契約時，並表示：依投標須知第37點第3項「廠
    商有下列情形之一，屬契約一部未履行者，本署得視其情形
    不發還履約保證金及其孳息之一部」及其中第4款「因可歸
    責於廠商之事由，致部分終止或解除契約者，依該部分所占
    契約金額比率計算之保證金」之約定，按冬季大衣布料價金
    7,960,860元占契約總金額46,665,314元之比率計算，沒收
    履約保證金中之1,050,864元等情，為兩造所不爭執（參見
    兩造不爭執事項(五)及本院卷第32頁之被告98年10月1日函）
    ，則原告以被告不得因系爭冬季大衣布料縮水率不合約定而
    終止或解除該部分契約為由，請求被告返還依投標須知第37
    點第3項第4款計算之履約保證金1,050,864元，亦無理由。
五綜上所述，原告依系爭契約條款之約定，請求確認兩造間就系
  爭冬季大衣布料之契約關係存在，並請求被告依上開契約受領
  原告之給付及給付原告價金7,483,208元、履約保證金1,050,
  864元暨均自起訴狀繕本送達翌日起至清償日止按年利率5%計
  算之利息，為無理由，應予駁回。
六本件判決之基礎已臻明確，兩造其餘攻擊防禦方法及主張舉證
  ，於判決結果不生影響，無一一審究之必要，附此敘明。
七據上論結，本件原告之訴為無理由。依民事訴訟法第78條，判
  決如主文。
中    華    民    國    100    年    2    月    11    日
                  民事第二庭   法  官  林玲玉
以上正本係照原本作成。
如對本判決上訴，須於判決送達後20日內向本院提出上訴狀。如
委任律師提起上訴者，應一併繳納上訴審裁判費。
中    華    民    國    100    年    2    月    11    日
                               書記官  劉碧輝